---
title: "Trabalho Final"
author: "Julia Marques, Letícia Dufloth, Pedro Paulo Polastri e Rodrigo Prates"
date: "18/07/2020"
output: github_document
---
```{r, include=FALSE}
# Espaco para instalacao e library de pacotes

library(tidyverse)

# Base de dados a ser utilizada com informações de bolsistas do ProUni

df <- read.csv("data/pda-prouni-2019.csv", h = T, sep = ";", encoding = "UTF-8")

# Mudando o nome das colunas

names(df) <- c("Ano_de_Concessao_da_Bolsa", "Codigo_da_Universidade", "Universidade",
                  "Tipo_de_bolsa", "Modalidade_de_Ensino", "Curso", "Turno", "CPF_do_Beneficiario",
                  "Sexo", "Raca", "Data_de_Nascimento", "Deficiente_Fisico", "Regiao", "UF", "Municipio")

# Ajustando o tipo dos dados
str(df)
df$Sexo[(df$Sexo)=="M"] <- "Masculino"
df$Sexo[(df$Sexo)=="F"] <- "Feminino"
head(df$Sexo)

df$Deficiente_Fisico[(df$Deficiente_Fisico)=="S"] <- "Sim"
df$Deficiente_Fisico[(df$Deficiente_Fisico)=="N"] <- "Nao"
head(df$Deficiente_Fisico)

# Transformar os dados em factor permite verificar quantos niveis a variavel tem
# Fazendo isso apenas com as variaveis com muitos niveis
df$Universidade <- as.factor(df$Universidade)
df$Tipo_de_bolsa <- as.factor(df$Tipo_de_bolsa)
df$Curso <- as.factor(df$Curso)
df$Municipio <- as.factor(df$Municipio)
df$Data_de_Nascimento <- as.Date(df$Data_de_Nascimento, format = "%d/%m/%Y")
str(df)

# Calculando a idade
df$Idade <- as.numeric(difftime(c("2019-12-31"),df$Data_de_Nascimento, units = "weeks"))/52.25
df$Idade <- floor(df$Idade)

# Criando o df sem o outlier (pessoa com 11 anos)
df2 <- df[(-219394),]

# Gerando faixas etarias
summary(df$Idade)
df$Faixa_Etaria <- cut(df$Idade, c(10,15,20,25,30,35,40,45,50,55,60,65,70,100), 
                          labels = c("11 a 15", "16 a 20","21 a 25", "26 a 30",
                                     "31 a 35","36 a 40", "41 a 45", "46 a 50", "51 a 55",                                     "56 a 60", "61 a 65", "66 a 70", "71+" ))

df2$Faixa_Etaria <- cut(df2$Idade, c(15,20,25,30,35,40,45,50,55,60,65,70,100), 
                          labels = c("16 a 20","21 a 25", "26 a 30",
                                     "31 a 35","36 a 40", "41 a 45", "46 a 50", "51 a 55",
                                     "56 a 60", "61 a 65", "66 a 70", "71+" ))

# Identificando os valores NA e removendo da base
df <- na.omit(df)

df2 <- na.omit(df2)


```

### Introdução

O presente trabalho se configura como o trabalho final da disciplina de Análise e Visualização de Dados com R, do Curso Superior de Administração Pública da Escola de Governo Professor Paulo Neves de Carvalho da Fundação João Pinheiro, referente ao primeiro semestre de 2020. Neste trabalho, temos por objetivo analisar dados relativos às bolsas concedidas pelo ProUni (Programa Universidade para Todos), bem como o perfil de seus beneficiários.

O ProUni é um programa do Ministério da Educação que concede bolsas de estudo em instituições de ensino superior particulares. Para as bolsas integrais, os alunos precisam comprovar renda familiar bruta mensal per capita de até 1,5 salário mínimo. Para as bolsas parciais (50%), os estudantes têm que comprovar renda familiar bruta mensal per capita de até 3 salários mínimos. Além disso, é necessário que o aluno não tenha diploma de ensino superior, e que tenha realizado o Exame Nacional do Ensino Médio (ENEM) mais recente (BRASIL, 2020).

As questões que orientarão as análises do presente trabalho são:

- Qual o perfil demográfico dos bolsistas, no que se refere a gênero, raça, faixa etária e existência de deficiência?

- Como se dá a distribuição geográfica dos bolsistas por unidade federativa?

- Quais os 10 cursos que recebem mais bolsistas ProUni?

### Perfil dos bolsistas

```{r}

```


Os dados disponíveis na base permitem fazer análises interessantes quanto ao perfil dos beneficiários acerca do sexo, da faixa etária, da raça e da existência de deficiência física.

### Referências
BRASIL. Ministério da Educação. **ProUni - Programa Universidade Para Todos**. Disponível em: <http://prouniportal.mec.gov.br/>. Acesso em 18 jul. 2020.
